臺北高等行政法院判決
111年度簡上字第141號
上  訴  人  有志貨運物流有限公司


代  表  人  張秋稔（董事）


被 上訴 人  勞動部勞工保險局

代  表  人  陳琄（局長）        
上列當事人間勞工退休金條例事件，上訴人對於中華民國111年6
月7日臺灣臺北地方法院110年度簡字第281號行政訴訟判決，提
起上訴，本院判決如下：
    主  文
上訴駁回。
上訴審訴訟費用由上訴人負擔。
    理  由
一、上訴人於民國104年2月13日與臺北市立美術館（下稱北美館
    ）簽立104年度「展覽場管理服務案」之勞務採購契約，並
    派遣正式及代班人員至北美館提供勞務，惟上訴人未依規定
    申報提繳如附表一所示勞工（下稱○○○等17人）在職期間之
    勞工退休金（下稱勞退金），經被上訴人以105年12月6日保
    退三字第10560359800號函（下稱限期改善處分）限期上訴
    人於106年1月2日前改善，上訴人逾期仍未補申報提繳○○○等
    17人之勞退金，被上訴人遂以上訴人違反勞工退休金條例（
    下稱勞退條例）第18條規定，依同條例第49條規定，以106
    年1月10日保退三字第10660003560號裁處書（下稱第1次裁
    罰處分），裁處上訴人罰鍰新臺幣（下同）2萬元，上訴人
    不服第1次裁罰處分，循序提起行政爭訟，最終經本院107年
    度簡上字第130號判決駁回確定。嗣上訴人仍遲未依規定為○
    ○○等17人申報提繳勞退金，迭經被上訴人核處14次罰鍰並自
    第5次起公布上訴人名稱及負責人姓名等資訊後仍未改善（
    連同第1次裁罰共計15次，詳如附表二所示），被上訴人遂
    以109年12月11日保退三字第10960285031號裁處書（下稱原
    處分），裁處上訴人罰鍰3萬元，並公布上訴人名稱及負責
    人姓名等資訊。上訴人不服原處分而提起訴願，經勞動部11
    0年5月12日勞動法訴一字第1100001002號訴願決定書駁回，
    上訴人猶未甘服，遂向本院提起行政訴訟，嗣於訴訟進行中
    陳明僅對原處分關於裁處罰鍰3萬元部分不服，經本院以110
    年度訴字第567號裁定移送至原審法院審理後，乃以110年度
    簡字第281號判決（下稱原判決)駁回上訴人之訴，上訴人仍
    不服，遂提起本件上訴。
二、上訴人起訴主張及訴之聲明、被上訴人於原審之答辯及聲明
    、原判決認定之事實及理由，均引用原判決所載。
三、上訴意旨略以：
　㈠上訴人與本件代班人員間並無僱傭關係存在：
　　本件代班人員均為北美館正班人員即訴外人○○○與北美館所
    面試與任用，且由北美館全面負責代班人員之訓練，並指揮
    監督代班人員收門票、現場服務、現場引導等勞務工作。又
    代班人員之薪資給付、勞工保險、就業保險、全民健康保險
    及提繳勞退金等，上訴人均須配合北美館之指示配合辦理，
    由北美館代為發放薪資。況且，15名代班人員每月實際代班
    天數均僅有數日，只有訴外人○○○、○○○、○○○、○○○等4人代
    班10餘日，且多數代班人員只代班當月份。因此，代班人員
    與北美館間，明顯存在受僱人員融入僱方組織體（即北美館
    ）之僱傭關係特徵，原判決認定上訴人與代班人員間，存有
    受僱人員納入僱方組織體之僱傭關係特徵，且具有經濟上從
    屬性，顯與客觀事實不合，而有適用法規不當之違背法令。
    況且，臺灣士林地方法院107年度簡字第6號行政判決（下稱
    另案士林地院判決）亦認定該案原處分機關即被上訴人分別
    依勞工保險條例（下稱勞保條例）第72條第1項及就業保險
    法第38條第1項規定，各裁處上訴人51,464元、12,640元罰
    鍰，確有用法不當之瑕疵，則被上訴人依據相同基礎事實所
    為之原處分顯然亦有用法不當與違背法令之情事，自應予以
    撤銷。
　㈡本件關於提繳勞退金之金額，不符勞保條例施行細則第27條
    第1項之規定：
　　依勞保條例施行細則第27條第1項規定，關於勞保條例第14
    條第1項所稱月薪資總額，係以勞動基準法第2條第3款規定
    之工資為準，但受僱勞工每月收入不固定者，則係以最近3
    個月收入之平均為準。本件原處分不問代班之天數，竟以最
    低月投保薪資作為認定標準，顯與上揭規定不合，而原審未
    認原處分違法，適用法令亦顯然有誤。
　㈢上訴人就此申報提繳勞退金義務之違反並無故意或過失：
　　本件係因北美館主管對於正班人員○○○遭受北美館保全員性
    騷擾之事件遲未處理，經○○○舉報後引發北美館主管提早退
    休，因而挾怨舉報上訴人對於代班人員並未加保，後續方有
    本件爭議。然而，上訴人與代班人員間確無實質之勞僱關係
    ，故上訴人未提繳勞退金，難謂有何故意或過失，原判決就
    此部分之認定亦屬有誤。
　㈣本件裁處權時效已經消滅：
　　本件關於雇主提繳勞退金之義務，應於「勞工離職之日起7
    日內」消滅，故同條例第49條之裁處權時效應自「作為義務
    消滅時」（即停止為勞工辦理提繳退休金時）起算。是以，
    依行政罰法第27條第1項規定，被上訴人對於上訴人之3年裁
    處權時效已經消滅，原判決就此有消極不適用行政罰法第27
    條第1項規定暨判決理由不備之違法。
　㈤原處分有違比例原則、一行為不二罰原則，並違反行政程序
    法第9條、第36條、第43條等規定：
　　依最高行政法院109年度上字第261號判決（下稱系爭最高行
    判決）意旨可知，縱○○○等17人對上訴人得請求損害賠償，
    然其請求權自其等離職時起，迄今已逾5年不行使而消滅，
    是被上訴人連續以裁罰處分命上訴人提繳其等之勞退金，顯
    已喪失其目的之正當性，亦違反比例原則。何況，被上訴人
    多年來連續裁處上訴人罰鍰，迄今累計已高達23次連續裁罰
    處分，累計已超過675,000元之罰鍰，且被上訴人於裁處前
    並未通知上訴人表示意見，足認原處分明顯有違比例原則，
    且有違行政程序法第9條、第36條、第43條、第102條等規定
    。就此，原判決未說明適用勞退條例裁罰上訴人以保全代班
    人請領退休金權利存在之必要性，亦未具體說明其法律理由
    ，顯有判決不備理由之不當與違法等語。
　㈥並聲明：
　⒈原判決廢棄。
　⒉訴願決定及原處分（關於罰鍰部分）均撤銷。　　　
四、本院經核原判決駁回上訴人於原審之訴，尚無違誤，茲就上
    訴理由再予補充論述如下：
  ㈠按「行政法院應依職權調查事實關係，不受當事人主張之拘
    束。」「行政法院於撤銷訴訟，應依職權調查證據；於其他
    訴訟，為維護公益者，亦同。」「行政法院為裁判時，應斟
    酌全辯論意旨及調查證據之結果，依論理及經驗法則判斷事
    實之真偽。」行政訴訟法第125條第1項、第133條、第189 
    條第1項前段分別定有明文。又上開規定依同法第236條規定
    ，於簡易訴訟程序準用之。是以，依行政訴訟法第125條第1
    項前段及第133條前段之規定，行政法院固應依職權調查事
    實關係及證據，並依調查所得之證據認定事實；然斟酌全辯
    論意旨及調查證據之結果，判斷事實之真偽，及認定事實所
    需之證據，是否已足以為事實之判斷，為事實審法院之職權
    。因此，是否尚有調查證據之必要，事實審法院自得依個案
    之情形予以裁量，證據之證明力如何或如何調查事實，事實
    審法院既有衡情斟酌之權，苟已斟酌全辯論意旨及調查證據
    之結果，而未違背論理法則或經驗法則，縱證據之取捨與當
    事人所希冀者不同，致認定的事實異於當事人之主張，亦不
    得謂原判決有違背法令之情形。再者，所謂判決不備理由，
    凡判決未載理由，或所載理由不完備、不明瞭者屬之；至所
    載理由稍欠完足，而不影響判決基礎者，尚難謂為理由不備
    。
　㈡次按勞退條例第3條規定：「本條例所稱勞工、雇主、事業單
    位、勞動契約、工資及平均工資之定義，依勞動基準法第2
    條規定。」第6條第1項規定：「雇主應為適用本條例之勞工
    ，按月提繳退休金，儲存於勞保局設立之勞工退休金個人專
    戶。」第7條第1項第1款規定：「本條例之適用對象為適用
    勞動基準法之下列人員，……一、本國籍勞工。」第14條第1
    項規定：「雇主應為第7條第1項規定之勞工負擔提繳之退休
    金，不得低於勞工每月工資百分之6。」第18條規定：「雇
    主應於勞工到職、離職、復職或死亡之日起7日內，列表通
    知勞保局，辦理開始或停止提繳手續。」第49條規定：「雇
    主違反……第18條……規定，未辦理申報提繳、停繳手續、置備
    名冊或保存文件，經限期改善，屆期未改善者，處新臺幣2
    萬元以上10萬元以下罰鍰，並按月處罰至改正為止。」上開
    規定乃課予雇主履行其申報提繳勞退金之義務，以達成保障
    勞工退休後生存安養之目的。是以，雇主應於勞工到職之日
    起7日內，列表通知被上訴人，辦理開始提繳手續，如有違
    反，只要經被上訴人限期命改善，即補正申報提繳手續，屆
    期仍未補正申報提繳，被上訴人即得據此裁處罰鍰；且為督
    促處分相對人依期改善，如處分書送達後，雇主仍未遵期完
    成改善，主管機關得按月連續處罰（最高行政法院108年4月
    份第2次庭長法官聯席會議決議要旨參照）。
　㈢再按行政處分除非具有無效之事由而無效外，具有存續力，
    在未經撤銷、廢止或未因其他事由失效前，其效力繼續存在
    （行政程序法第110條第3項參照）。又一有效之行政處分，
    原處分機關以外之國家機關，均應尊重該行政處分，並以之
    為行為之基礎，此即所謂「行政處分之構成要件效力」。因
    而有效行政處分（前行政處分）之存在及內容，成為作成他
    行政處分（後行政處分）之前提要件時，前行政處分作成後
    ，後行政處分應以前行政處分為其構成要件作為決定之基礎
    ，後行政處分成為行政訴訟之訴訟對象時，由於前行政處分
    並非訴訟對象，後行政處分之受訴行政法院，並不能審查前
    行政處分之合法性，前行政處分之合法性應由以前行政處分
    為程序對象或訴訟對象之訴願機關或行政法院審查之。此際
    如後行政處分經行政訴訟判決確定為合法，而前行政處分嗣
    後為其他有權機關撤銷變更，致使後行政處分之合法性失所
    依據，其救濟方式則是依行政訴訟法第273條第1項第11款提
    起再審之訴（最高行政法院110年度上字第100號判決參照）
    。
　㈣經查，上訴人派遣○○○等17人至北美館提供勞務，被上訴人認
    上訴人未依規定申報提繳○○○等17人在職期間之勞退金，遂
    以限期改善處分請上訴人於106年1月2日前改善，如逾期未
    辦理，將依勞退條例第49條規定處以罰鍰在案。上訴人依上
    開限期改善處分之下命內容，即負有於期限內申報所屬勞工
    ○○○等17人提繳勞退金之作為義務。惟上訴人因逾期未改善
    ，被上訴人乃依勞退條例第49條規定，以第1次裁罰處分裁
    處上訴人罰鍰2萬元（即第1次裁罰）；此後，上訴人仍遲未
    依規定為○○○等17人申報提繳勞退金，迭經被上訴人核處14
    次罰鍰，並公布上訴人名稱及負責人姓名等資訊後仍未改善
    （連同第1次裁罰共計15次），被上訴人遂於109年12月11日
    以原處分裁處罰鍰3萬元，並公布上訴人名稱及負責人姓名
    等情，為原審依法確定之事實，核與卷內資料相符，且未違
    背證據法則、經驗法則及論理法則，自得為本院判決之基礎
    。
　㈤次查，揆諸被上訴人所為限期改善處分（原處分卷第58至59
    頁），既已認定上訴人與○○○等17人間具僱傭關係，並據此
    限期上訴人於106年1月2日前改善，故該處分已對上訴人產
    生限期履行之法律效果，上訴人即負有於期限內補正申報提
    繳○○○等17人勞退金之作為義務，且依勞退條例第49條規定
    ，只要上訴人屆期未改善而持續違反上述作為義務時，被上
    訴人即得按月處罰至改正為止。換言之，勞退條例第49條之
    裁罰規定，乃是以被上訴人已命限期改善，受處分人卻未依
    期限改正為處罰構成要件，至於受處分人是否為雇主，其與
    勞工間有無僱傭關係，純屬被上訴人作成命限期改善決定是
    否適法之問題。從而，上訴人既逾期未改善而違反限期改善
    處分，而被上訴人依勞退條例第49條規定所為之16次裁罰處
    分（含原處分）又均係以被上訴人限期改善處分為其前提處
    分，且被上訴人所為限期改善處分並無無效事由，是依照前
    開說明，在限期改善處分未經撤銷、廢止或未因其他事由失
    效前，其效力繼續存在，並具有構成要件效力，不容上訴人
    於本件訴訟中再爭執此遵期改善作為義務之存在。又因限期
    改善處分並非本件訴訟之訴訟對象，在本件訴訟中，本院不
    得審查其合法性，而上訴人前揭關於其與○○○等17人間不具
    僱傭關係之主張，究其實質，乃對於限期改善處分合法性重
    為爭執，而與本件原處分合法性之認定無涉，是上訴人以另
    案士林地院判決為據，執此指摘原判決適用法令有誤，並不
    可採。
　㈥上訴意旨雖稱：本件關於提繳勞退金之金額，不符勞保條例
    施行細則第27條第1項之規定云云。然查，○○○等17人應提繳
    之勞退金數額究應以最低月投保薪資或最近3個月收入之平
    均作為認定標準，仍屬被上訴人所為限期改善處分適用法律
    有無錯誤問題，而原處分係因上訴人違反限期改善處分所生
    規制效力予以裁罰，故只要限期改善處分未經撤銷、廢止或
    未因其他事由失效，即具有構成要件效力，被上訴人不僅須
    受限期改善處分之拘束，並得因上訴人違反限期改善處分而
    對之裁罰，是上訴人此部分主張核與本件原處分合法性之判
    斷亦屬無涉。又上訴人負有為○○○等17人申報提繳勞退金之
    行政法上義務，其在接獲限期改善處分後固執己見，不接受
    主管機關行政指導，依其企業經營體之能力判斷，主觀上已
    可認識其行為違法，縱其對被上訴人來函有疑，仍應向主管
    機關尋求協助，或提起行政救濟，而非片面依其個人之認知
    堅持其與○○○等17人間並無僱傭關係存在之主張，且經被上
    訴人連續裁罰後仍遲不補正該申報提繳勞退金之行政法上義
    務，故難謂上訴人不具違法性認識，堪認上訴人具有可非難
    性及可歸責性，應負行政處罰責任，是原判決以此認定原處
    分裁處上訴人罰鍰3萬元，並無違誤等情，核無違反論理法
    則及經驗法則，尚難認有何違背法令之情事。上訴人主張其
    就此申報提繳勞退金義務之違反並無故意或過失，原判決就
    此部分之認定顯然有誤等語，要非可採。
　㈦上訴意旨固又稱：本件裁處權時效已經消滅，且原處分有違
    反比例原則、一行為不二罰原則，並違反行政程序法第9條
    、第36條、第43條等規定云云。惟查，勞退條例第49條已明
    定，雇主違反第18條而未辦理申報提繳勞退金，經限期改善
    未改善，被上訴人可按月連續處罰至改正為止，則被上訴人
    在對上訴人裁罰後，考量上訴人仍未履行其改善義務，為使
    上訴人確實改善，仍依前次裁罰之金額再次對上訴人為裁罰
    ，業已考量上訴人違規情節，且裁罰金額未逾法定罰鍰額度
    ，核無違反勞退條例第49條規定，亦無違反比例原則、有利
    不利一律注意原則、一行為不二罰原則暨行政程序法第36條
    、第43條之規定。又行政程序法第103條第5款規定：「有下
    列各款情形之一者，行政機關得不給予陳述意見之機會︰……
    五、行政處分所根據之事實，客觀上明白足以確認者。……」
    本件上訴人先前既已多次違反改善義務而經被上訴人裁罰，
    且原處分作成時上訴人仍未履行改善義務，被上訴人所為限
    期改善處分又未經撤銷、廢止或因其他原因失效，故客觀上
    已明白足以確認上訴人有違反改善義務之情事，被上訴人自
    得不予上訴人陳述意見之機會，是上訴人此部分指摘，均無
    從執為原判決認事用法有誤之論據。再者，被上訴人係因上
    訴人遲未履行改善義務，依勞退條例第49條規定，本可按月
    連續處罰至改正為止，是自無上訴人所稱裁處權已逾3年時
    效而消滅之情形。至上訴人固舉系爭最高行判決為據，主張
    被上訴人連續以裁罰處分命上訴人申報提繳○○○等17人之勞
    退金，顯已喪失其目的之正當性，亦違反比例原則等語。但
    查，系爭最高行判決之基礎事實為該案所涉勞工已與被上訴
    人所認定之「雇主」達成民事和解，並表明其與該「雇主」
    並無僱傭關係存在，亦不會對該「雇主」請求勞退金，核與
    本件之事實不同，尚難比附援引。況且，縱有他案就此所持
    見解容有不同，惟核屬他案在其具體個案中所為之認事用法
    ，並非統一之法律見解，尚無從拘束本院，併予指明。
五、綜上所述，原判決就上訴人依法乃有為○○○等17人申報提繳
    勞退金之行政法上義務，上訴人經被上訴人通知限期改善並
    為多次裁罰後，迄今仍未申報提繳，則被上訴人依據勞退條
    例第49條規定，作成原處分對上訴人進行裁罰，於法自無違
    誤；又上訴人業經多次裁罰仍拒不履行，被上訴人以前次裁
    罰為度，再次對上訴人裁處3萬元罰鍰，復難認有何裁量錯
    誤之情。況且，主管機關課予人民一定行政法上義務，並告
    以不依限履行或改善時將予連續處罰之旨，則於行為人未依
    限改善時，即得依法連續處罰，再無一行為二罰之問題等節
    ，業已論述綦詳，並無違反論理及經驗法則，亦無判決理由
    不備之情形，上訴人主張原判決有判決不適用法規或不備理
    由之情事云云，顯屬誤解，而不足取。從而，上訴人指摘原
    判決有違背法令情事，求予廢棄，為無理由，應予駁回。 
六、據上論結，本件上訴為無理由。依行政訴訟法第236條之2第
    3項、第255條第1項、第98條第1項前段，判決如主文。
中　　華　　民　　國　　111 　年　　8 　　月　　23　　日
                    臺北高等行政法院第一庭
                              審判長法  官  許瑞助
                                    法  官  林麗真
                                    法  官  林秀圓 
上為正本係照原本作成。 
不得上訴。 
中　　華　　民　　國　　111 　年　　8 　　月　　26　　日
                                    書記官  張正清